最高法院刑事判決　　　　　　　　　　　　　　　九十三年度台上字第五七七五號
　　上　訴　人　台灣高等法院檢察署檢察官
　　被　　　告　甲○○
右上訴人因被告業務過失致人於死案件，不服台灣高等法院中華民國九十年十月三十
日第二審判決（八十九年度交上訴字第七四號，起訴案號：台灣板橋地方法院檢察署
八十七年度偵字第一七０三三號），提起上訴，本院判決如左：
    主  文
原判決撤銷，發回台灣高等法院。
    理  由
本件原判決以公訴意旨略稱：被告甲○○係三重客運股份有限公司二號公車司機，為
從事駕駛業務之人，於民國八十七年六月二十九日下午三時五分許，駕駛ＦＥ｜一六
三號公車，沿台北市圓環往台北縣泰山鄉方向行駛，途經台北縣泰山鄉○○路○段二
九五號前，應注意汽車在雙向二車道行駛時，應在遵行車道內行駛並注意車前狀況及
兩車併行之間隔，隨時採取必要安全措施，而依當時情形並無不能注意之情事，竟疏
未注意，貿然闖越對向車道，適有被害人陳文展騎乘蔡長泰所有ＡＭＨ｜一三九號重
型機車，沿台北縣新莊市往台北縣泰山鄉方向行駛，亦疏未注意重型機車除左轉彎得
行駛於內側車道外，應行駛於最外側車道，而貿然行駛於內側車道，致機車左前側擦
撞公車而倒地受傷，終因顱內出血不治死亡。因認被告涉有刑法第二百七十六條第二
項之業務過失致人於死罪，經審理結果，認犯罪不能證明，因認第一審諭知被告無罪
，為無不合，予以維持，駁回檢察官在第二審之上訴，固非無見。
惟查(一)原判決理由欄先引用台灣省台北縣區車輛行車事故鑑定委員會鑑定結果認客車
左前無機車把手位置之擦痕，認機車應非與對向之客車碰撞而倒地等語；繼而敘明「
觀之機車之左側把手有擦痕，左側車前蓋受損情狀，依物理反作用原則，倘被害人之
機車先撞到該公車左前下方部位，因兩車對向互撞所生之反作用力影響，被害人之機
車必然會反彈至右前方，不可能再繼而擦到該公車之左側下方護欄」等語。原判決先
則認定客車左前無機車把手位置之擦痕，繼又敘明被害人之機車左側把手有擦痕，則
被害人之機車左手把究有無擦痕，事實尚有未明，如留有擦痕，其肇致之原因為何，
與被告之過失有無關聯，自應詳加調查審認。(二)原審曾囑託中央警察大學鑑定本件肇
事原因，據該鑑定書第九點載明：「本件事故係公車跨越中央分向線行駛與機車相撞
後，機車車頭向右偏後，由於機車向前動力之作用，致機車向左倒並向前滑行，此由
現場機車所留下之刮地痕起點及方向可資應證。另於卷(二)即指偵查卷第七頁下方照片
右半部，中央分向線左側（即機車行駛之車道），留有公車跨線行駛之輪痕亦清晰可
見，此輪痕之位置與機車刮地痕起點相比對後，亦相吻合，因此公車違規跨越中央分
向線行駛而肇事，足堪認定」等語。查上開偵查卷第七頁編號(二)之照片顯示被害人之
車道留有機車左踏板之碎片，則兩車之撞擊點似在被害人所行駛之車道上，則被告之
車輛有無跨線行駛，攸關被告責任之認定，原判決未就上開鑑定逐一說明不足採信之
理由，徒以公車中左前端擦痕之高度為五十公分，核與告訴人所指機車與公車之擦撞
點之高度為四十二點五公分及機車手把之寬度為六十六公分，較之機車踏板之寬度為
四十五公分，並依台灣省台北縣區車輛行車事故鑑定委員會之鑑定報告，認定機車之
踏板無法與公車相撞，機車應無與對向之大客車碰撞而倒地等語而為被告無罪之諭知
；但依現場圖所示機車之刮地痕起於機車車道之分向線附近，於靠近分向線再向右斜
倒於地，則機車顯非直立式前進時發生擦撞；原審依直立之機車比對，自不足以還原
真相。又依照片所示，被害人之車道雖有胎痕，但該痕跡並不明顯，是否為大客車所
遺留，攸關被告是否越線行駛責任之認定，自當詳加調查審認。(三)兩輪之機車，重心
不穩，易於失衡。且兩車相撞，非單純物理反作用力之問題，尚包含機車騎士臨場之
反應，重心控制之穩定度及撞擊之角度，在在均足以影響撞擊後反彈方向與角度。原
判決敘明「依物理反作用力原則，倘被害人之機車先撞到公車之左前下方部位，因兩
車對向互撞所生之反作用力影響，被害人之機車必然會反彈至右前方，不可能再繼而
擦撞到該公車之左下方護欄」等語。但依現場圖所示，被害人於行至分向線之前已然
倒地，此觀現場圖之刮地痕自明。原判決未將上開足以影響反彈方向與角度之因素俱
加考慮，徒依物理反作用力原則以說明被告無罪之理由，其立論似有違經驗法則，自
有可議。檢察官上訴意旨指摘原判決不當，尚非全無理由，應認有撤銷發回更審之原
因。又公訴意旨認被告與被害人均係沿台北縣泰山鄉○○路○段向泰山方向行駛；但
原判決係認被告與被害人之機車係對向行駛，實情如何，應予查明釐清，併此敘明。
據上論結，應依刑事訴訟法第三百九十七條、第四百零一條，判決如主文。
中　　　華　　　民　　　國　　九十三　　年　　十一　　月　　　四　　　日
                              最高法院刑事第七庭
                                  審判長法官  莊　登　照
                                        法官  洪　明　輝
                                        法官  黃　一　鑫
                                        法官  魏　新　和
                                        法官  林　秀　夫
      右正本證明與原本無異
                                              書  記  官
中　　　華　　　民　　　國　　九十三　　年　　 十一 　　月　　　十　　　日
                                                                        Ｔ
